【裁判字號】    94,保險,36
【裁判日期】    950914
【裁判案由】    給付保險金
【裁判全文】
臺灣臺南地方法院民事判決              94年度保險字第36號
原      告  丙○○
訴訟代理人  金輔政律師
被      告  新光人壽保險股份有限公司
法定代理人  甲○○
訴訟代理人  乙○○
上列當事人間請求給付保險金事件，本院於民國九十五年八月三
十一日言詞辯論終結，判決如下：
    主  文
被告應給付原告新台幣貳佰伍拾玖萬柒仟佰元，及自民國九十
五年八月四日起至清償日止，按週年利率百分之五計算之利息。
原告其餘之訴駁回。
訴訟費用由被告負擔十分之九，餘由原告負擔。
本判決第一項於原告以新台幣捌拾柒萬元為被告供擔保後，得假
執行。但被告如於假執行標的物拍定、變賣或其他財產權執行程
序終結前，以新台幣貳佰伍拾玖萬柒仟佰元為原告預供擔保後
，得免為假執行。
原告其餘假執行之聲請駁回。
    事  實
甲、原告方面：
一、聲明：
    (一)被告應給付原告新台幣（下同）二百六十二萬零七百元及
      自民國（下同）九十五年八月四日起至清償日止，按年息
      百分之五計算之利息。
    (二)原告願供擔保請准宣告假執行。
二、陳述：
    (一)原告於民國（下同）九十二年十月二十三到台南市○○路
      ○段357號健恩醫院戒毒治療，該院以點滴及提供藥包治
      療，當日點滴持續，睡醒後即由護士再給藥服用。九十二
      年十月二十四日上午十時許，被告因點滴已打完，上樓透
      氣，不慎摔落樓下鐵皮屋，雙腿成殘。原告發生事故，純
      因在健恩診所戒毒住院時，醫院持續治療、點滴，精神恍
      惚所生事故，並非自殺所致。況原告青春年華，有男友陳
      建杉相愛有加，事發後二年間雖未正式嫁娶，但陳建杉先
      生辭掉工作，陪伴原告，推輪椅照顧起居，且多方奔走尋
      求理賠，原告何有自殺之理？另原告事故當時，經濟上並
      無困難，保費按時繳納，保單繳納長者已五年，短者亦逾
      一年半，應無詐領保險金之疑慮，被告空言原告自殺，並
      不公平。
    (二)原告於八十七年七月十七日向被告投保新光傳家樂二五三
      終身還本壽險（保單1AD15624），八十九年十月二十一日
      向被告投保新長安終身壽險（保單JRD41007），九十一年
      三月十一日向被告投保新光新住院醫療終身健康保險（保
      單HBD51638）。
    (三)依新光傳家樂二五三終身還本壽險，被告應給付原告平安
      意外傷害保險金七十五萬元、意外傷害醫療保險金三萬元
      、安康住院H10保險金八萬六千元、綜合保障傷害住院醫
      療保險金五萬一千六百元、殘廢保險金二十二萬五千元，
      合計一百一十四萬二千六百元。依新光長安終身壽險，被
      告應給付原告平安意外傷害保險金七十五萬元、綜合醫療
      住院保險金八萬六千元、住院醫療日額甲型保險金八萬六
      千元、綜合保障險殘廢保險金二十二萬五千元、傷害醫療
      住險保險金五萬一千六百元，合計一百一十九萬八千六百
      元。依新光新住院醫療終身壽險，被告應給付原告住院醫
      療保險金三萬九千元與十四萬五千六百元、特別看護保險
      金三萬九千元、出院療養保險金五萬五千九百元，合計二
      十七萬九千五百元。以上合計被告應給付原告保險金二百
      六十二萬零七百元。
三、證據：提出成大醫院出院病歷摘要一紙、保險單三份、診斷
    證明書二紙等為證。
乙、被告方面：
一、聲明：
    (一)原告之訴及假執行之聲請均駁回。
    (二)如受不利判決，願供擔保請准宣告免為假執行。
二、陳述：
    (一)依保險法第六十五條規定「由保險契約所生之權利，自得
      為請求之日起，經過二年不行使而消滅。」，原告係九十
      二年十月二十四日清晨於台南市健恩醫院發生墜樓情事，
      則原告請求權自事故發生日即得行使，二年時效至九十四
      年十月二十三日止，原告於九十四年十月二十四日始起訴
      ，其請求權已罹時效而消滅。
    (二)原告主張因意外事故請求給付保險金，應就其因精神恍惚
      而意外墜樓事實負舉證責任。依原告據以申請之診斷證明
      書，僅能證明受傷之程度，尚無法證明係因施藥所致精神
      恍惚而意外墜樓所致之傷害。縱有墜樓情事，依原告起訴
      狀所附成大醫院出院病歷摘要第十四點病史第五行，係以
      「jumped down」描述原告就醫時告訴醫院係主動跳下，
      且依被告調查員實地勘查，墜樓處圍牆甚高，約至一個成
      人胸部，原告不可能不小心意外墜落，必係其自行攀爬跳
      落，更何況原告係因吸食毒品始至健恩診所戒毒，入院隔
      日即墜樓，亦無法排除可能為吸食毒品之犯罪行為所致，
      而被保險人自殺、故意行為、吸食毒品犯罪行為均屬系爭
      保險契約所約定之除外責任，被告自不負給付保險金之責
      ，傳家樂二五三終身還本壽險契約條款第十六條第三款、
      平安意外傷害保險附約條款第十二條第一項第二款及第三
      款、意外傷害醫療保險附約條款第十二條第一款及第三款
      、安康住院保險附約條款二十條第一項第一至三款、新住
      院醫療終身健康保險契約條款第二十二條第一款及第三款
      、綜合保障附約條款第十條第五項第二款及第十四條第一
      項第二款與第三款、新長安終身壽險契約條款第十九條第
      三款、綜合醫療保險附約第十五條第一項第一至四款、醫
      療日額保險附約第十三條第一項第一至四款、意外傷害醫
      療保險附約條款第十二條第二款及第三款均作相同約定。
      上開除外責任之約定，其意旨應在於限制被保險人及受益
      人因故意或重大過失之不當行為使保險事故發生而獲取不
      當之利益，以及保障保險人僅需於事前評估並願承受之風
      險範圍內負擔可能給付保險金之利益。被保險人故意跳樓
      ，應足推定被保險人有故意或重大過失將自己置於極易致
      傷或死亡之高危險環境中，若就此情形仍由保險人負擔給
      付保險金之義務，不但易使被保險人或受益人獲得不當利
      益，且已逾保險人所願承擔之合理風險，顯有害於前所揭
      示之除外條款訂立之意旨。是以，在解釋被保險人死亡、
      殘廢或傷害是否直接因其「故意行為」所致時，該故意行
      為如係導致被保險人死亡、殘廢或傷害之不可或缺之因素
      ，即可認符合前開條款中「直接因下列事由致成死亡、殘
      廢或傷害」部分之意旨。本件被保險人故意跳樓行為顯係
      導致被保險人死亡、殘廢或傷害之「不可或缺」之因素，
      被告不負給付保險金之責。綜上，本件應係被保險人故意
      行為而非意外，原告仍應舉證系爭意外事故屬系爭保險契
      約約定之意外事故，否則，被告自不負給付保險金之責。
三、證據：提出要保書三份、保險契約內容變更申請書三份、保
    險契約復效暨附加特約變更申請書二份、保險契約條款十份
    等為證。
丙、本院依職權勘驗墜落現場、訊問證人郭麗月、蘇巧雲、原告
    丙○○，調取成大醫院原告病歷，並依職權函詢健恩診所、
    郭綜合醫院與成大醫院。
    理  由
一、按訴狀送達後，原告不得將原訴變更或追加他訴，但擴張或
    減縮應受判決事項之聲明者，不在此限，民事訴訟法第二百
    五十五條第一項第三款定有明文。本件原告起訴請求被告給
    付二百四十六萬二千五百元及自起訴狀繕本送達翌日起至清
    償日止，按週年利率百分之五計算之利息，嗣於九十五年二
    月二十日言詞辯論時，將本金部分擴張為請求被告給付三百
    零七萬二千三百元，復於九十五年八月三日言詞辯論時減縮
    為請求被告給付二百六十二萬零七百元，利息部分亦減縮為
    自九十五年八月四日起至清償日止，按週年利率百分之五計
    算之利息，核與上開民事訴訟法之規定無違，應予准許，合
    先說明。
二、原告起訴主張：
    (一)原告於八十七年七月十七日向被告投保新光傳家樂二五三
      終身還本壽險（保單1AD15624），八十九年十月二十一日
      向被告投保新光新長安終身壽險（保單JRD41007），九十
      一年三月十一日向被告投保新光新住院醫療終身健康保險
      （保單HBD51638）。原告於民國（下同）九十二年十月二
      十三到台南市○○路○段357號健恩醫院戒毒治療，該院
      以點滴及提供藥包治療，當日點滴持續，睡醒後即由護士
      再給藥服用。九十二年十月二十四日上午十時許，被告因
      點滴已打完，上樓透氣，不慎摔落樓下鐵皮屋，雙腿成殘
      。
    (二)依新光傳家樂二五三終身還本壽險，被告應給付原告平安
      意外傷害保險金七十五萬元、意外傷害醫療保險金三萬元
      、安康住院H10保險金八萬六千元、綜合保障傷害住院醫
      療保險金五萬一千六百元、殘廢保險金二十二萬五千元，
      合計一百一十四萬二千六百元。
    (三)依新光長安終身壽險，被告應給付原告平安意外傷害保險
      金七十五萬元、綜合醫療住院保險金八萬六千元、住院醫
      療日額甲型保險金八萬六千元、綜合保障險殘廢保險金二
      十二萬五千元、傷害醫療住險保險金五萬一千六百元，合
      計一百一十九萬八千六百元。
    (四)依新光新住院醫療終身壽險，被告應給付原告住院醫療保
      險金三萬九千元與十四萬五千六百元、特別看護保險金三
      萬九千元、出院療養保險金五萬五千九百元，合計二十七
      萬九千五百元。
    (五)以上合計被告應給付原告保險金二百六十二萬零七百元。
三、被告則以：
    (一)原告主張之保險事故發生於九十二年十月二十四日，依保
      險法第六十五條所定二年之請求權消滅時效至九十四年十
      月二十三日屆滿，原告於九十四年十月二十四日始起訴，
      其請求權已罹於時效而消滅。
    (二)原告提出之診斷證明書，僅能證明受傷，無法證明係因施
      藥致精神恍惚而意外墜樓，縱有墜樓情事，依病歷記載「
      jumped down」，亦係主動跳下。經勘查結果，墜樓處頂
      樓圍牆約至一個成人胸部，原告不可能不小心意外墜落，
      必係自行攀爬跳落，何況原告係因吸食毒品始至健恩醫院
      戒毒，入院隔日即墜樓，無法排除可能為吸食毒品之犯罪
      行為所致，而被保險人自殺、故意行為、吸食毒品犯罪行
      為均屬系爭保險契約所約定之除外責任。被告自不負給付
      保險金之責。
四、兩造不爭執之事實
    (一)原告於八十七年七月十七日投保傳家樂二五三終身還本壽
      險，保險單號碼：1AD15624，保險金額二十萬元，附帶平
      安意外傷害保險一百萬元、意外傷害醫療險三萬元、安康
      住院HS-10、綜合保障險三十萬元等附約，保險期間自八
      十七年七月十七日起至一○七年七月十六日。九十年四月
      九日將主約保險金額變更為十萬元，復於本件事故後之九
      十三年十一月十一日註銷其中平安意外傷害險與安康住院
      HS-10等附約。
    (二)原告於八十九年十月二十一日投保新長安終身壽險，保險
      單號碼：JRD41007，保險金額三十萬元，附帶平安意外傷
      害保險一百萬元、綜合醫療險Y-1000元、住院醫療日額甲
      型S-1000元、綜合保障險三十萬元等附約，保險期間自八
      十九年十月二十一日起終生。原告於本件事故後之九十三
      年十一月十一日註銷其中平安意外傷害險、綜合醫療險與
      住院醫療日額甲型險等附約。
    (三)原告於九十一年三月十一日投保新光新住院醫療終身健康
      保險，保險單號碼：HBD51638，住院醫療日額1000元。保
      險期間自九十一年三月十一日起終生。
    (四)九十二年十月二十四日清晨，原告自台南市○○路○段
      357號健恩診所發生墜落事故，受有第一腰椎粉碎性骨折
      ，併脊髓完全損傷之傷害。並經成大醫院以95年8月10日
      成附醫醫事字第0950009052號函覆其「腰椎損傷併雙下肢
      癱瘓」之情形，符合系爭保險契約殘廢保險金給付附表所
      示第二級「兩下肢各有三大關節中之兩關節以上機能永久
      完全喪失者」之殘廢程度。
    (五)上開三份保險契約及各該附約於九十二年十月二十四日墜
      樓事故發生時，均屬有效之保險契約。
    (六)原告於九十四年十月二十四日向本院提起本件訴訟。
五、至原告主張原告雙腿成殘，係因九十二年十月二十四日在台
    南市○○路○段357號健恩醫院不慎摔落之意外事故所致，
    則為被告否認，並以前開情詞置辯，則本院應審究之兩造爭
    點為：(一)原告於九十四年十月二十四日提起本件訴訟請求被
    告給付保險金，是否已罹保險法第六十五條之消滅時效？(二)
    原告於前開時、地墜落致雙腿成殘之原因為何，是否符合系
    爭保險契約所約定之意外傷害事故？有無系爭保險契約除外
    約款情事？
六、按由保險契約所生之權利，自得為請求之日起，經過二年不
    行使而消滅，固為保險法第六十五條前段所明定，惟保險法
    對於如何計算期間之方法別無規定，仍應適用民法第一百十
    九條、第一百二十條第二項始日不算入之規定。蓋「始日」
    在通常情形，多不足一日，倘以一日計算，即與社會一般習
    慣不合。且就傷害險而言，保險事故發生時，保險人之保險
    給付條件未必立即具備（例如受傷之日尚未就醫或醫療費用
    尚未結算），如即時起算給付請求權之時效期間，對於被保
    險人或受益人亦屬不利，有違保險法第五十四條第二項規定
    「以作有利於被保險人解釋為原則」之精神（最高法院九十
    三年度第八次民事庭會議決議參照）。又法令、審判或法律
    行為所定之期日及期間，除有特別訂定外，其計算依本章之
    規定。以日、星期、月或年定期間者，其始日不算入。民法
    第一百十九條、第一百二十條第二項定有明文。本件原告自
    高處墬落受傷之事故，發生於九十二年十月二十四日，其本
    於保險契約對被告之保險金請求權消滅時效期間，依上開民
    法之規定，應自翌日即九十二年十月二十五日起算，至九十
    四年十月二十四日始屆滿二年，原告於九十四年十月二十四
    日向本院提起本訴，並未逾保險法第六十五條所定二年之請
    求權消滅時效期間，被告抗辯原告本件訴訟請求已罹於時效
    而消滅，尚非可採。
七、按保險人對於保險期間被保險人因不可預料或不可抗力之事
    故所致之損害，負賠償之責，保險法第一條、第二十九條第
    一項前段規定甚明，惟同法第二十九條第二項但書亦規定，
    出於被保險人故意所致之損害，不負賠償責任。是則被保險
    人僅須證明保險事故之損害業已發生即可，保險人如主張其
    有免責事由，應由保險人負舉證之責。次按保險事故以具有
    偶發性為要件，是以危險非直接因被保險人之故意行為所致
    者，保險人即應負賠償責任（最高法院八十九年度台上字第
    一三八二號、九十一年度台上字第三金一號裁判要旨參照）
    。經查：
    (一)原告於九十二年十月二十三日至台南市○○路○段357號
      健恩診所就醫，並住院在該診所三樓病房，為治療原告失
      眠症狀，診所醫師於當日晚間施以口服FM2（
      Flunitrazepam）藥劑。翌日上午，診所謢士郭麗月、蘇
      巧雲發現原告墜落於鄰屋二樓鐵皮屋頂。原告係自診所四
      樓頂樓陽台墜落，該四樓頂樓陽台為開放空間，未置任何
      傢俱、物品，設有圍牆與鐵皮屋頂，圍牆高度118.5公分
      ，原告墜落所在之鄰屋二樓鐵皮屋頂有少許凹陷等事實，
      為兩造所不爭執，並經本院於九十五年三月十四日勘驗現
      場無誤，製有勘驗筆錄附卷。再由證人郭麗月、蘇巧雲於
      勘驗時分別具結陳述：「原告是九十二年十月二十三日中
      午時前來住院」、「到晚上快睡覺前，約十點到十一點，
      給FM2口服藥幫助其睡眠」、「她有睡到隔天早上．．．
      ，24日早上8點多，她有下來5、6次，想出去，我們護士
      有攔下來，帶她回病房休息看電視」、「當時她精神狀況
      與正常人一樣」、「我有聽到墜落聲，應該是在九點以後
      ，我馬上到病房去看，原告不在房內，我就逐層找」、「
      我也自後上樓，因為醫院內沒有找到人，我們二人就就一
      起上頂樓去看，就看到原告蹲在二樓鐵皮屋頂即本日看到
      的凹陷處蹲著，面朝西，拿著皮包，右手還在打手機跟人
      講話，拎著鞋子」、「我看到她在二樓屋頂走動，我要她
      不要再走了，因為她往南面一樓屋頂處想下去，我一直喊
      她不要下去。」、「我當時已經架好樓梯，人已經趴在一
      樓屋頂，要原告不要再動，會去接她，但原告不聽，從二
      樓屋頂攀爬想下一樓屋頂，當時她身體朝建築物，背向外
      ，建築物有欄杆可以抓，腳也可以踩，但她不小心，手沒
      有扶好，就背朝下、面朝上摔落一樓鐵皮屋頂，躺在那裡
      沒有動，一直說她的臀部很痛」、「當時意識很清楚（指
      原告），我有罵她怎麼可以這樣，她還很不好意思，當時
      她身體外表看不出很明顯的外傷，只有腳踝有一點點破皮
      」等語，足見原告墜落之前，精神狀況正常，且自診所四
      樓頂樓墜落至鄰屋二樓鐵皮屋頂時，尚能自由行動，其係
      自行由二樓鐵皮屋頂欲攀爬而下時，始墜落一樓鐵皮屋頂
      致無法動彈。二位護士陳述原告墜落前意識清楚一節，與
      原告嗣後到庭證稱：「當時我意識很清楚」等語相同，應
      堪可採信。雖然原告本人另證述：「我姐姐走了」、「我
      只是要找我姐姐，他們說我姐姐回去了，我才上樓透透氣
      ，因為吊點滴後，身體很熱，嘴乾，我只是到頂樓透透氣
      ，但頂樓沒有椅子，只有牆，我只是要跳到牆上坐坐，我
      當時面對牆，雙手攤在牆上，身體有點側，想跳上去坐，
      結果跳過頭，然後就墜落了，我掉下來時，有聽到有人來
      拉我的手要扶我時說糟糕了，我清醒時，已經是第四天以
      後了。」等語，就其有無二度墜落情事，與證人即護士郭
      麗月、蘇巧雲二人之陳述不盡相符，然參之原告於起訴狀
      中記載「因醫院施藥關係，精神恍惚，始摔落樓下鐵皮屋
      ，雙腿成殘」，與原告嗣後到庭證述其墬樓前「當時我意
      識很清楚」及證人郭麗月、蘇巧雲均證述原告當時「精神
      狀況與正常人一樣」等情不符，對照成大醫院九十二年十
      月二十四日急診護理記錄記載「13:40 P't con's clear(
      病人意識清楚)但有時會晃忽．．．Dr.王及Dr.黃問P't是
      否服其它藥，P't不確定且言辭閃爍不定，曾自說有服鎮
      靜藥」、「16:35．．．雙手麻但對於上肢麻一下說會，
      一下說不會」等語，顯然原告在當日下午轉送成大醫院急
      診室時，意識尚清楚，能理解護士之詢問並回答，則原告
      到庭陳述墜落後至第四日始清醒一節，顯非事實。原告雖
      於九十二年十月二十三日晚間經健恩診所醫師施以FM2藥
      劑，據健恩診所函覆所施給之FM2管制藥品「其作用為誘
      導睡眠迅速，且無興奮和自主神經的不良反應，用以治療
      失眠，本診所於二十三日當晚所開出之藥劑量依法乃為合
      乎治療失眠之合理範圍，對丙○○君翌日（二十四日）之
      人體精神狀態或認知功能並不會有任何不良影響。」（參
      見訴字卷第119頁），經本院將健恩診所當日病歷含藥劑
      處方檢送成大醫院，由成大醫院函覆「以上藥物均在醫療
      常規使用範圍，根據健恩診所及成大醫院陳女之病歷記載
      並無導致心神喪失或精神耗弱之充分證據。」（參見訴字
      卷第161-1頁），與健恩診所上函記載內容相同，因認原
      告在前一日服用之藥物尚不致造成意識模糊情事。復參酌
      成大醫院覆函記載「患者92年10月24日到急診就診是因為
      由一層樓高度墜落致L-Spine(脊椎)L1 burst fracture合
      併Spinal cord injury與右踝骨折與右跟骨骨折」（參見
      本院訴字卷第161-4頁），對照成大醫院九十二年十月二
      十五日病歷病史欄記載「At yesterday morning, she
      fell down from 3m height and had no obvious trauma
      at the first time and she can walk around.But then
      weakness over bil.Low extremities was noted and
      she fell down again.」，其出院病歷摘要病史欄記載「
      she jumped down via window and fell down on鐵皮屋
      頂and she fell down again from鐵皮屋頂at AM7:00 on
      92/10/24」，其中就原告發生二次墜落事故，及第一次墜
      落後，無明顯外傷，猶能走動，第二次墜落始發生脊椎神
      經損傷與下肢骨折一節，與上開二位護士證述情節相符。
      而原告於起訴前已與健恩診所成立和解書，由健恩診所給
      付慰問金五萬元，健恩診所於本件給付保險金之訴訟並無
      利害關係，且二位護士於本院勘驗時已非健恩診所受雇人
      ，尚無偏袒任何一造之必要，其二人於具結後就親身經歷
      之事實為證言，所證述情節，亦非無據，自堪據為裁判基
      礎。
    (二)被告雖以健恩診所四樓樓頂圍牆高度118.5公分，原告身
      高160公分，非自行攀爬，不可能意外墜樓，並引用成大
      醫院病歷「She jumped down」之記載，抗辯原告墜落所
      致傷殘，係其故意行為所致，被告無理賠責任等語。查由
      勘驗現場所見圍牆高度，一般人站立於該頂樓時，固不致
      於發生墜落危險，惟由原告本人到庭陳述「我只是到頂樓
      透透氣，但頂樓沒有椅子，只有牆，我只是要跳到牆上坐
      坐，我當時面對牆，雙手攤在牆上，身體有點側，想跳上
      去坐，結果跳過頭，然後就墜落了」等語，尚不足據以認
      定原告係故意自頂樓跳下。按所謂因故意行為而致保險事
      故發生，必須行為人就保險事故之發生明知並有意使其發
      生，或預見該保險事故之發生，且其發生並不違反行為人
      之本意者。又保險契約之解釋應探求契約當事人之真意，
      不得拘泥於所用文字，如有疑義時，以作有利於被保險人
      之解釋為原則，為保險法第五十四條第二項所明定。本件
      原告已否認有何自殺或自殘行為，依原告上開陳述，因頂
      樓無處可坐，始跳到圍牆上坐，縱有過失，要與明知並有
      意導致殘廢之直接故意，或預見將導致殘廢，亦不違反其
      本意之間接故意行為有間，而過失所致保險事故之發生，
      並非被告得拒絕給付保險金之除外約款。況由證人郭麗月
      、蘇巧雲陳述與成大醫院九十二年十月二十五日病歷記載
      ，原告墜落至二樓屋頂時，仍能走動，顯見第一次墜落時
      ，尚未發生雙腿成殘之情形，而係原告欲自行由二樓屋頂
      攀爬下一樓屋頂時，始發生二度墜落致無法動彈情事，參
      酌由二位目擊證人證述原告當時是「身體朝建築物，背向
      外．．．不小心，手沒有扶好，就背朝下、面朝上摔落一
      樓鐵皮屋頂，躺在那裡沒有動」等語，足見原告第二次墜
      落並非自行跳下，而係攀爬不當失足所致，從而，原告主
      張其係意外事故致雙腿成殘一節，核與事證相符，自堪據
      為裁判基礎，被告抗辯原告墜落係出於故意行為，要難憑
      採。
    (三)被告另抗辯原告因吸食毒品始至健恩診所戒毒，入院隔日
      即墜樓，無法排除可能為吸食毒品之犯罪行為所致，而被
      告保險人吸食毒品之犯罪行為屬保險契約約定之除外責任
      ，故被告不負給付保險金責任等語。按被告援用保險契約
      除外約款主張免責，此項除外約款之援用，係屬有利於被
      告之事項，依民事訴訟法第二百七十七條舉證責任分配原
      則，自應由被告負舉證責任。經查，原告固自承為戒毒始
      至健恩診所就醫，並自陳在九十二年十月十八或十九日有
      以摻入香煙的方式施用海洛因，然之後到健恩診所住院都
      沒有再施用任何毒品等語（參見本院訴字卷第206頁筆錄
      ）。成大醫院原告病歷Past History欄雖有drug abuse(
      毒品濫用)：強力膠、morphine病史之記載，惟病史縱有
      施用毒品之記載，要不足以證明原告在墜落事故前有何施
      用毒品之犯罪行為，經本院分別函詢原告就醫之健恩診所
      、郭綜合醫院與成大醫院，其中健恩診所與成大醫院均函
      覆原告就醫時並未測原告血中毒品反應（參見本院訴字卷
      第118頁背面、第161-4頁），郭綜合醫院則函覆九十二年
      十月二十四日「曾檢測MDMA及FM2，MDMA於正常值，FM2值
      (+高)．．．FM2為三級管制藥品，亦常使用於失眠患者，
      若為醫師處方，則不逕視為毒品」（參見本院訴卷第18
      頁），而原告在前一日確由健恩診所醫師施以FM2藥劑以
      治療其失眠症狀，已見前述，則其血液中FM2值高尚非屬
      施用毒品行為。況由證人郭麗月、蘇巧雲均證述原告墜落
      前「意識很清楚」、「精神狀況與正常人一樣」（參見第
      172頁勘驗筆錄），並無施用毒品者通常伴隨發生之精神
      恍惚症狀。次查，海洛因係嗎啡經化學合成之半人工合成
      品，藥性倍於嗎啡，其經施用進入人體，藉人體解毒系統
      之代謝作用而分解成嗎啡，故可由施用者尿液中檢出嗎啡
      反應，本件由附卷健恩診所、郭綜合醫院與成大醫院病歷
      與覆函資料，均無此項檢測記載，又一般施用毒品，百分
      之五十以上於八小時內自尿中排出，百分之九十於二十四
      小時內，自尿中排出（行政院衛生署藥物食品檢驗局藥
      檢壹字第056954號函參照），縱原告在住院前之十月十八
      或十九日曾施用毒品海洛因，惟與墜落發生時間相隔已五
      至六日，縱有微量海洛因存於體內，應不致對其精神狀況
      有何影響，此外，並無證據足資證明原告在墜落前有何施
      用毒品之犯罪行為，自不足證明原告九十二年十月二十四
      日墜落事故與其十月十八或十九日施用毒品行為間有何因
      果關聯，從而，被告抗辯原告墜落所致傷害係因施用毒品
      之犯罪行為所致，亦難憑採。
八、原告於九十二年十月二十四日在健恩診所因墜落致發生第一
    腰椎粉碎性骨折，併脊髓完全損傷，雙下肢癱瘓之身體傷害
    ，既屬意外傷害事故，則原告依兩造間有效之保險契約，請
    求被告給付保險金，自屬有據，茲就兩造間保險契約約款，
    就原告得請求之保險給付，論述如下：
    (一)新光傳家樂二五三（保險單號碼：1AD15624）
      主約部分：原告未請求。
      附約部分：
      1.平安意外傷害險（保險金額一百萬元）
        依被告提出新光平安意外傷害保險附約條款第十條「被
        保險人於本契約有效期間內遭受第三條約定的意外事故
        ，自意外傷害事故發生之日起一百八十日以內致成附表
        所列二十八項殘廢程度之一者，本公司給付「意外殘廢
        保險金」，其金額按該表所列給付。依附表第二級之殘
        廢程度係指「兩上肢、或兩下肢、或一上肢及一下肢，
        各有三大關節中之兩關節以上機能永久完全喪失者」，
        被告應按附約保險金額75%給付殘廢保險金，又依契約
        附註五，所謂關節機能的喪竹夫係指關節永久完全僵硬
        或關節不能隨意識活動而言（參見本院訴字卷第42-47
        頁）。本院檢附上開契約條款附表所列各項殘廢等級內
        容與附註說明，函詢成大醫院，已據成大醫院以九十五
        年八月十日成附醫醫事字第0950009052號函覆，原告因
        本件墜落所受傷害，符合上開附表第二級之殘廢程度，
        則被告依約應給付保險金七十五萬元（計算式：
        1,000,000元×75%＝750,000元）
      2.意外傷害醫療險（保險金額三萬元）
        依被告提出新光意外傷害醫療保險附約條款第十條前段
        「被保險人於本附約有效期間內遭受第三條約定的意外
        傷害事故，自意外傷害事故發生之日起一百八十日以內
        ，經登記合格的醫院診斷需住院治療，對於同一住院治
        療期間所發生的醫療費用，因無法提供收據正本且未申
        請第九條之傷害醫療保險金者，本公司改依本附約約定
        的『每次傷害醫療保險金限額』之百分之二乘以被保險
        人實際住院日數，給付保險金。」（參見本院訴字卷第
        48-51頁）。本件原告於九十二年十月二十四日墜落受
        傷，當日由健恩診所送郭綜合醫院，再由郭綜合醫院轉
        診成大醫院住院治療，至九十三年一月十七日出院，共
        計住院八十六日，有郭綜合醫院95年1月5日郭綜發字第
        0950003675號函與成大醫院病歷附卷，原告未依上開保
        險契約第九條申請傷害醫療保險金，均為兩造所不爭執
        ，則依保險契約約款第十條計算此部分保險金應為五萬
        一千六百元（計算式：30,000元×2%×86日＝51,600元
        ），惟因兩造既約定保險金額三萬元，原告僅得於保險
        金額範圍內請求。
      3.安康住院險HS-10
        依被告提出新光安康住院保險附約條款第五條「本附約
        所稱傷害，係指被保險人於本附約有效期間內，遭受意
        外傷害事故，因而蒙受之傷害。本附約所稱意外傷害事
        故，係指非由疾病引起之外來突發事故。」、第七條「
        被保險人於本附約有效期間內因第五條約定之疾病或傷
        害住院診療時，本公司依本附約約定給付保險金。」，
        並於第十三條就HS-10附約約定每日病房費用保險金限
        額為一千元（參見本院訴字卷第52-56頁），兩造對於
        原告因本件墜落受傷害住院八十六日，如符合上開契約
        所定意外事故所致之傷害，保險人得依住院日數，依每
        日一千元之保險金限額給付病房費用保險金，並未爭執
        ，則原告因本件墜落事故受傷，既屬意外事故，已見前
        述，原告依此項附約請求被告給付住院病房費用保險金
        八萬六千元，即屬有據。（計算式：1,000元×86日＝
        86,000元）
      4.綜合保障險（保險金額三十萬元）
        依被告提出新光綜合保障附約條款第八條第一項「被保
        險人於本附約有效期間內遭受第四條約定的意外傷害事
        故，自意外傷害事故發生之日起一百八十日以內致成附
        表所列第二十八項殘廢程度之一者，本公司給付殘廢保
        險金，其金額按該表所列給付。」，其殘廢程度附表內
        容與保險金給付金額均同附約1.平安傷害意外險，另依
        第九條「被保險人於本附約有效期間內遭受第四條約定
        的意外傷害事故，自意外傷害事故發生之日起一百八十
        日以內，經醫院或診所住院治療者，本公司按其住院日
        數給付下表所列傷害住院醫療保險金日額，但每次傷害
        給付日數不得超過九十日」，並約定主契約被保險人每
        日給付金額為附約保險金額之千分之二（參見本院訴字
        卷第57-63頁）。本件原告因墜落事故所受傷害符合上
        開附表第二級之殘廢程度，依約保險人應依附約保險金
        額之75%給付殘廢保險金，並依附約保險金額2/1000，
        按住院日數給付傷害住院醫療保險金，則原告得請求給
        付之殘廢保險金為二十二萬五千元（計算式：300,000
        元×75%＝225,000元）、傷害住院醫療保險金51,600元
        （計算式：300,000元×2/1000×86日＝51,600元）
      5.綜上，原告依新光傳家樂保險契約，請求被告給付保險
        金一百一十四萬二千六百元，符合保險契約之約定，應
        予准許。（計算式：750,000元＋30,000元＋86,000元
        ＋225,000元＋51,600元＝1,142,600元）
    (二)新光新長安終身壽險（保險單號碼：JRD41007）
      主約部分：原告未請求
      附約部分：
      1.平安意外傷害險（保險金額一百萬元）
        本附約約定條款與前述新光傳家樂二五三附約1.平安意
        外傷害險相同，茲不贅述，原告所受傷害符合約款附表
        所列第二級之殘廢程度，被告應給付殘廢保險金七十五
        萬元（計算式：1,000,000元×75%＝750,000元）。
      2.綜合醫療險Y-1000元
        依被告提出新光綜合醫療保險附約條款第十一條「被保
        險人於本附約有效期間內因疾病或意外傷害事故，經醫
        院診斷確定必須住院治療時，本公司自其住院治療之日
        起至出院之日止，按本附約約定之『住院醫療日額』乘
        以實際住院日數，給付『住院保險金』，且任何一次事
        故之住院治療給付日數，最高以九十日為限。」（參見
        本院訴字卷第76-79頁）。原告因本件事墜落事故受傷
        住院八十六日，業如前述，依約得請求住院保險金八萬
        六千元（計算式：1,000元×86日＝86,000元）。
      3.住院醫療日額甲型S-1000元
        依被告提出新光住院醫療日額保險附約條款甲型第一條
        前段「被保險人在本附約有效期間內因疾病或意外傷害
        事故，經醫院診斷確定必須住院治療時，本公司自其住
        院治療之日起至出院之日止，按本附約約定之『住院醫
        療日額』乘以其實際住院日數，給付『住院保險金』，
        且任何一次事故之住院治療給付日數，最高以要保書所
        載之最高日數為限。」（參見本院訴字卷第80-83頁）
        ，依要保書所載任何一次事故最高給付365日（參見本
        院訴字卷第31頁），原告住院八十六日，未逾要保書約
        定最高日數，則原告依約得請求住院保險金八萬六千元
        （計算式：1,000元×86日＝86,000元）
      4.綜合保障險（保險金額三十萬元）
        本附約約定條款與前述新光傳家樂二五三附約4.綜合保
        障險相同，茲不贅述。依該附約條款第八條第一項，原
        告因墜落所受傷害符合附表所示第二級之殘廢程度，被
        告應按保險金額75%給付殘廢保險金。再依附約條款第
        九條，被告依附約保險金額2/1000，按住院日數給付傷
        害住院醫療保險金。則原告得請求之殘廢保險金為二十
        二萬五千元（計算式：300,000元×75%＝225,000元）
        、傷害住院醫療保險金五萬一千六百元（計算式：
        300,000 元×2/1000×86日＝51,600元）。
      5.綜上，原告依新光新長安終身壽險契約，請求被告給付
        保險金一百一十九萬八千六百元，亦符合保險契約之約
        定，應予准許。（計算式：750,000元＋86,000元＋
        86,000元＋225,000元＋51,600元＝1,198,600元）
    (三)新光新住院醫療終身壽險（保單號碼：HBD51638、日額一
      千元）
      本保險契約條款附於本院訴字卷第84-95頁，原告因墜落
      事故受有「第一腰椎粉碎性骨折、脊髓完全損傷」、「雙
      下肢癱瘓」之傷害，業據成大醫院函覆符合前述平安意外
      傷害險契約條款附表第二級所定「兩下肢各有二大關節中
      之兩關節以上機能永久完全喪失」之殘廢程度，已見前述
      ，自屬新光新長安醫療終身壽險第七條第十項第六款「癱
      瘓」之情形（即肢體機能永久完全喪失，包括兩下肢各有
      三大關節中之兩關節以上機能永久完全喪失者）。茲就原
      告依本契約條款請求之住院醫療保險金、特別看護保險金
      、出院療養保險金，分明說明如下：
      1.住院醫療保險金
        依契約第九條「被保險人於本契約有效期間內，因疾病
        或傷害，經醫院診斷必需住院診療時，本公司依被保險
        人每次住院之連續實際住院日數及其投保之『住院醫療
        日額』，依下表給付『住院醫療保險金』：自第一日至
        第三十日之部分，每日給付金額為住院醫療日額乘1.3
        倍、自第三十一日以後之部分，每日給付金額為住院醫
        療日額乘2.6倍」，原告住院八十六日，依約得請求住
        院醫療保險金十八萬四千六百元（計算式：《1,000元
        ×1.3×30日》＋《1,000元×2.6×56日》＝184,600元
        ）。
      2.特別看護保險金
        依契約第十二條「被保險人於本契約有效期間內，依第
        九條之約定住院治療，並接受第七條約定之重大手術或
        經醫師診斷確定罹患第七條約定之重大疾病時，本公司
        依其投保之『住院醫療日額』的一點三倍乘以每次住院
        之住院日數給付『重大手術暨重大疾病住院特別看護保
        險金』。但每次住院期間施行重大手術第一級或罹患重
        大疾病者，最多以三十日為限；施行重大手術第二級者
        ，最多以十二日為限。」，對照第九條「．．．因疾病
        或傷害，經醫院診斷必需住院診療．．．」之記載，則
        被保險人因意外事故傷害，經醫院診斷必需住院診療，
        並接受第七條所定之重大手術者，亦得依上開第十二條
        規定，請求給付「重大手術住院特別看護保險金」。本
        件原告因墜落致雙下肢癱瘓，於成大醫院實施之手術屬
        保險契約條款附表所載神經類第三十八項「脊髓硬膜內
        外手術」，業經成大醫院函覆在卷（參見本院訴字卷第
        242-2頁診療摘要表），而依契約第七條第八項、第九
        項，又將「重大手術」區分為第一級與第二級，其中第
        一級係指附表中所列給付倍數為五十倍之手術項目，第
        二級係指附表中所列給付倍數為二十倍之手術項目，原
        告於成大醫院所接受之第三十八項「脊髓硬膜內外手術
        」於重大手術表所列給付倍數為二十倍者，應屬第二級
        之重大手術，依第十二條第一項後段所定，原告得請求
        之「重大手術住院特別看護保險金最多以十二日為限，
        則原告得請求被告給付此部分保險金應為一萬五千六百
        元（計算式：1,000元×1.3×12日＝15,600元），原告
        請求被告給付三萬九千元，逾一萬五千六百元部分（即
        二萬三千四百元部分），於法無據，不應准許。
      3.出院療養保險金
        依契約第十六條第一項「被保險人於本契約有效期間內
        ，依第九條之約定住院治療時，於其出院後，本公司依
        其投保之『住院醫療日額』的百分之六十五乘以每次住
        院之住院日數給付『出院療養保險金』。」，原告因本
        件墜落保險事故受傷，住院八十六日，依約得請求出院
        療養保險金五萬五千九百元（計算式：1,000元×65%×
        86日＝55,900元）
      4.綜上，原告依新光新住院醫療終身壽險契約，請求被告
        給付保險金，在二十五萬六千一百元範圍內，符合保險
        契約之約定，應予准許，逾此範圍，尚屬無據，不應准
        許。（計算式：184,600元＋15,600元＋55,900元
        ＝256,100元）
    (四)綜合上開三份保險契約與各該附約，原告得請求被告給付
      之保險金額合計為二百五十九萬七千三百元。
九、末按給付有確定期限者，債務人自期限屆滿時起，負遲延責
    任。給付無確定期限者，債務人於債權人得請求給付時，經
    其催告而未為給付，自受催告時起，負遲延責任。其經債權
    人起訴而送達訴狀，或依督促程序送達支付命令，或為其他
    相類之行為者，與催告有同一之效力。民法第二百二十九條
    第一項、第二項定有明文。又遲延之債務，以支付金錢為標
    的者，債權人得請求依法定利率計算之遲延利息，為同法第
    二百三十三條第一項前段所明定。本件原告請求被告給付保
    險金，並未定有給付期限，原告於起訴後九十五年四月十九
    日始提出成大醫院診斷證明書、急診護理記錄，以證明原告
    住院日數及契約約定之殘廢等級，並於九十五年七月三十一
    日始以準備書狀記載保險金明細表提出本院，本院於九十五
    年八月三日言詞辯論期日將上開原告聲明之證據與準備書狀
    繕本送達被告，則原告併請求被告自翌日即九十五年八月四
    日起至清償日止，按法定利率計算之遲延利息，即屬於法有
    據，亦應准許。
十、從而，原告本於保險契約請求被告給付保險金，在二百五十
    九萬七千三百元及自九十五年八月四日起至清償日止，按週
    年利率百分之五計算之利息範圍內，為有理由，應予准許，
    逾此範圍內，為無理由，應予駁回。
十一、兩造均陳明願供擔保，請求宣告假執行或免為假執行，就
      原告勝訴部分，核無不合，爰分別酌定相當擔保金額併准
      許之。至原告敗訴部分，其假執行之聲請已失所附麗，應
      併予駁回。
十二、據上論結：本件原告之訴為一部有理由，一部無理由，依
      民事訴訟法第七十九條、第三百九十條第二項、第三百九
      十二條第二項、第三項，判決如主文。
中    華    民    國    95    年    9     月    14    日
                  民事第一庭法  官  林逸梅
以上正本係照原本作成。
如對本判決上訴，須於判決送達後20日內向本院提出上訴狀。
中    華    民    國    95    年    9     月    14    日
                                書記官  楊建新


司法院資訊處製作；財團法人民間司法改革基金會備份。
